【裁判字號】    97,台上,569
【裁判日期】    970327
【裁判案由】    返還借款
【裁判全文】
最高法院民事判決              九十七年度台上字第五六九號
上  訴  人  甲 ○ ○
訴訟代理人  蔡 鴻 杰律師
被 上訴 人  乙○○○
            丙 ○ ○（兼周美利勇之承受訴訟人）
            丁 ○ ○（兼周美利勇之承受訴訟人）
            皇佳化學製藥股份有限公司
上 列一 人
法定代理人  戊 ○ ○  住同上
上列當事人間請求返還借款事件，上訴人對於中華民國九十六年
七月四日台灣高等法院高雄分院再審判決（九十六年度再字第六
號），提起上訴，本院判決如下：
    主  文
上訴駁回。
第三審訴訟費用由上訴人負擔。
    理  由
本件原審以：上訴人主張前訴訟程序之台灣高雄地方法院八十九
年度訴字第一六三五號及原法院九十二年度上更(一)字第四一號確
定判決（下稱原確定判決）有民事訴訟法第四百九十六條第一項
第一款適用法規顯有錯誤之再審事由，對之提起再審之訴，無非
以(一)被上訴人曾於前訴訟之準備程序中陳稱：（系爭票據）應由
真正「借錢」的人出面說明「借貸關係」等語，已自認該票據原
因關係為「金錢借貸」、(二)被上訴人於前訴訟程序所謂兩造有業
務資金往來，並無業務往來等語，即係自認被上訴人以系爭票據
向上訴人借款，以供被上訴人皇佳化學製藥股份有限公司（下稱
皇佳公司）業務資金週轉運用。則依民事訴訟法第二百七十九條
第一項規定、及最高法院十八年上字第二五一二號、十八年上字
第二八三六號、十九年上字第二一六五號、十九年上字第三三○
二號及二十六年上字第八○五號等判例所示，上訴人就以系爭票
據借款之事實，自無庸舉證。乃原確定判決竟以上訴人未舉證證
明借款事實為由，為上訴人敗訴之判決，顯有消極不適用上開規
定及判例之錯誤等情為據。惟所謂適用法規顯有錯誤，不包括漏
未斟酌證據及認定事實錯誤之情形在內。又民事訴訟法第二百七
十九條第一項所謂自認，必須當事人對於他造主張之事實，積極
的表示承認之意。查上訴人所舉被上訴人於前訴訟程序中之陳述
，均非對於上訴人所主張「被上訴人以系爭票據向上訴人借款」
事實之積極承認，即難據以推知以系爭票據借貸之事實，且被上
訴人於前訴訟程序猶一再爭執該事實，已經原確定判決將之列為
兩造之爭點，益難認被上訴人之陳述係對兩造爭執事實之自認。
是以上訴人既係就原確定判決取捨證據、認定事實之職權行使，
據以指摘原確定判決適用法規顯有錯誤，應認其再審之訴顯無理
由。因而不經言詞辯論，以判決駁回上訴人再審之訴，經核於法
洵無違誤。
查被上訴人乙○○○於前訴訟程序中僅因病無語言能力，尚得委
任訴訟代理人為訴訟行為，有前程序之原法院九十四年六月二十
九日準備程序筆錄及原確定判決可稽。上訴人雖提出另件原法院
九十三年度上更(一)字第二三號事件之九十四年五月十八日準備程
序筆錄記載「乙○○○主張其中風等，希望本院選任特別代理人
，有何意見？由本院選任陳清和律師為本案特別代理人，有何意
見？」等內容，主張乙○○○因中風等，無訴訟能力，經法院選
任特別代理人等語，然上開記載內容乃原法院就乙○○○聲請選
任特別代理人一事，徵詢當事人意見，並非其裁定。且迄該事件
審理終結為止，陳清和律師仍係乙○○○之訴訟代理人，而非其
特別代理人，此觀該事件之判決自明。此外，復無其他證據足認
乙○○○已無訴訟能力，原審逕對之裁判，即無不合。上訴論旨
，空言指稱乙○○○無訴訟能力，並就原審認事、用法之職權行
使，指摘原判決不當，求予廢棄，非有理由。
據上論結，本件上訴為無理由。依民事訴訟法第四百八十一條、
第四百四十九條第一項、第七十八條，判決如主文。
中    華    民    國  九十七  年    三    月  二十七  日
                      最高法院民事第三庭
                          審判長法官  蘇  茂  秋
                                法官  陳  碧  玉
                                法官  劉  靜  嫻
                                法官  張  宗  權
                                法官  高  孟  焄
      本件正本證明與原本無異
                                      書  記  官
中    華    民    國  九十七  年    四    月    九    日
                                                      Ｑ


司法院資訊處製作；財團法人民間司法改革基金會備份。
